臺灣臺中地方法院民事判決　九十三年度訴字第二二三四號
　　原　　　告　己○○
　　　　　　　　乙○○
　　　　　　　　戊○○
　　　　　　　　庚○○
　　　　　　　　丁○○
　　　　　　　　甲○○
　　共　　　同
　　訴訟代理人　熊賢祺律師
　　複　代理人　林國明律師
　　被　　　告　丙○○
右當事人間請求分割遺產事件，於民國九十四年三月十日言詞辯論終結，本院判決如
下：
    主      文
被繼承人張欽墩所遺如附表所示之遺產，應由兩造分別依該表所示之分割方法各自取
得。
訴訟費用由己○○、乙○○、戊○○、庚○○、丁○○、甲○○及被告丙○○各負擔
七分之一。
    事實及理由
一、程序事項之說明：訴狀送達後，原告不得將原訴變更或追加他訴，但請求之基礎
    事實同一、因情事變更而以他項聲明代最初之聲明者，不在此限。民事訴訟法第
    二百五十五條第一項第二款、第四款定有明文。本件原告起訴時，聲明就坐落台
    中市○○區○○段七九九、八○一、八○三、八二○地號及台中市○○區○○段
    一二九地號等五筆土地之應有部分為遺產分割，嗣追加將被繼承人張欽墩於合作
    金庫銀行永安分行存款本息及坐落台中市○○區○○段一二九地號土地之租金十
    三萬六千九百二十一元（民國九十三年七月三日至九十四年一月七日）併為遺產
    分割，先後之請求均係就被繼承人張欽墩之遺產及其法定孳息為分割，核屬基礎
    事實同一，於法自無不合。又其中坐落台中市○○區○○段一二九地號土地於訴
    訟中經政府公告徵收，原告因而變更訴之聲明為請求就徵收補償費四千六百二十
    七萬四千三百二十七元及地上農林作物補償費十六萬三千二百七十四元為遺產分
    割，核屬因情事變更而以他項聲明代最初之聲明，亦屬適法。
二、兩造之主張：
  （一）原告主張：被繼承人張欽墩於九十三年六月七日死亡，原告六人及被告為張
        欽墩之全體繼承人，繼承張欽墩所遺留如附表編號１至５所示之土地應有部
        分及如附表編號８所示之存款，兩造之應繼分皆為七分之一，並無不為分割
        之約定，且就土地已辦妥繼承登記。又如附表編號５所示之土地經中部科學
        工業園區開發籌備處承租，迄該土地於九十四年一月七日因政府徵收移轉登
        記為中華民國所有時止，計有如附表編號７所示之土地租金十三萬六千九百
        二十一元，並有如附表編號５所示之土地徵收補償費四千六百二十七萬四千
        三百二十七元及編號６所示之地上農林作物補償費十六萬三千二百七十四元
        ，均應列入被繼承人張欽墩之遺產為分配。又被告既主張其支出張欽墩喪葬
        費用二十二萬七千九百元及張欽墩積欠張尾債務二十八萬八千元擬由其代償
        ，原告同意由被告自遺產之存款中先取得此二項金額合計五十一萬五千九百
        元，餘款再為分配。爰依遺產分割之法律關係，提起本件訴訟，並聲明：如
        主文所示。
  （二）被告則以：張欽墩之喪葬費用四十一萬五千元，扣除奠儀收入十八萬七千一
        百元，不足二十二萬七千九百元係由被告墊付；另被告亦將代償張欽墩積欠
        張尾債務二十八萬八千元，此二筆均應自遺產中先扣抵。又原告即被告之母
        己○○年邁體弱，需雇傭照顧，被繼承人張欽墩遺產中之存款及土地徵收補
        償費應成立基金，作為原告己○○養老之用，不宜分割。另被繼承人張欽墩
        之屍骨未寒，基於道德倫理，亦不宜分割等語，資為抗辯。並聲明：原告之
        訴駁回。
三、下列事實為兩造所不爭執，復有戶籍謄本、土地登記謄本、合作金庫銀行永安分
    行九十四年一月十三日合金永安字第○九四○○○○二四二號函、台中市政府九
    十四年一月十三日府地用字第○九四○○○九二二六號函、台中市中興地政事務
    所土地異動索引資料、土地租金及農林作物補償費清冊為證，自可信為真正，本
    院採為裁判之基礎：
  （一）被繼承人張欽墩於九十三年六月七日死亡，兩造七人為其全體繼承人，應繼
        分依法均為七分之一。
  （二）被繼承人張欽墩之遺產計有如附表編號１至５所示之土地應有部分及如附表
        編號８所示之存款。其中如附表編號５所示之土地經中部科學工業園區開發
        籌備處承租，迄該土地於九十四年一月七日因政府徵收移轉登記為中華民國
        所有時止，計有如附表編號７所示之土地租金十三萬六千九百二十一元，並
        有如附表編號５所示之土地徵收補償費四千六百二十七萬四千三百二十七元
        及編號６所示之地上農林作物補償費十六萬三千二百七十四元，均應列入被
        繼承人張欽墩之遺產。
  （三）張欽墩之喪葬費用四十一萬五千元，扣除奠儀收入十八萬七千一百元，不足
        二十二萬七千九百元係由被告墊付。
  （四）張欽墩生前積欠張尾債務二十八萬八千元，被告願代為清償。
  （五）原告同意由被告自遺產之存款中先取得前二項金額合計五十一萬五千九百元
        ，餘款再為分配。
四、本件訴訟之爭點：被繼承人張欽墩之遺產是否可以分割？其分割之方法為何？
五、法院之判斷：
  （一）繼承人得隨時請求分割遺產，民法第一千一百六十四條定有明文。又我國民
        法就積極遺產於繼承開始後至遺產分割前之收益與孳息，是否亦屬遺產分割
        之標的，未設明文，惟通說認為均應納入積極遺產之內，而為遺產分割之標
        的。本件被繼承人張欽墩於九十三年六月七日死亡，遺有如附表所示之遺產
        （含因徵收而已變價之補償費及租金、利息之法定孳息），兩造為其全體繼
        承人等情，應可信為真正，業如前述。又兩造就被繼承人張欽墩之遺產無法
        達成協議分割，亦有調解不成立證明書可憑。且兩造就系爭遺產並未訂有不
        得分割之契約；本院亦查無法律另有規定不得分割之情形，是原告等自得隨
        時請求分割如附表所示被繼承人張欽墩之遺產（含因徵收而已變價之補償費
        及租金、利息之法定孳息）。雖被告主張為原告己○○養老之需，且被繼承
        人張欽墩之屍骨未寒，基於道德倫理，系爭遺產不宜分割等語，惟此僅係其
        情感上之主觀認知，並非遺產分割之法律上限制，被告所為此項抗辯，自無
        可採。從而，原告依分割遺產之法律關係，請求分割系爭遺產，為有理由，
        應予准許。
  （二）遺產繼承人，除配偶外，以直系血親卑親屬為第一順位繼承人；有數人時，
        按人數平均繼承。直系血親卑親屬有於繼承開始前死亡或喪失繼承權者，由
        其直系血親卑親屬代位繼承其應繼分。配偶有相互繼承遺產之權，如與直系
        血親卑親屬同為繼承時，其應繼分與他繼承人平均。民法第一千一百三十八
        條第一款、第一千一百四十一條前段、第一千一百四十條、第一千一百四十
        四條第一款分別定有明文。本件原告己○○為被繼承人張欽墩之配偶，原告
        乙○○、戊○○、庚○○、丁○○、被告丙○○及訴外人張燈霞為被繼承人
        張欽墩之直系血親卑親屬，其中訴外人張燈霞於六十七年四月一日死亡，被
        告甲○○為其直系血親卑親屬等情，有戶籍謄本可證。是依上開法律規定，
        兩造就系爭遺產之應繼分均為七分之一。又分割遺產之方法，依民法第一千
        一百六十五條規定，如被繼承人之遺囑，定有分割遺產之方法，或託他人代
        定者，應從其所定。除此之外，如繼承人已有約定之方法，亦應從其約定，
        此乃當然之理。查被繼承人張欽墩並無以遺囑定分割遺產之方法，或託他人
        代定，惟兩造既於本件訴訟中同意由被告自遺產之存款中先取得其支出張欽
        墩喪葬費用二十二萬七千九百元及張欽墩積欠張尾債務二十八萬八千元，合
        計五十一萬五千九百元，餘款再為分配，性質上可認係繼承人所約定之分割
        方法，此部分本院自應從其約定而為分割。是被繼承人張欽墩所有如附表所
        示之遺產，除編號８之存款由被告先取得其中本金五十一萬五千九百元外，
        其餘本金二十四萬八千六百七十三元、該三筆存款於繼承開始後所得領取之
        利息及編號１至７所示之遺產，自應依兩造之應繼分，由原告己○○、乙○○、戊○○、庚○○、丁○○、甲○○及被告丙○○各取得七分之一。爰定
        本件遺產分割方法為如主文第一項所示。
六、分割遺產之訴，係必要共同訴訟，原告、被告之間本可互換地位。本件原告起訴
    雖於法有據，但被告之應訴，實因訴訟性質所不得不然，所為抗辯自為伸張或防
    衛權利所必要。是本院認勝訴之原告亦應負擔部分訴訟費用，且應由兩造依分得
    遺產之比例分擔，方屬公允，爰諭知如主文第二項所示。
七、結論：原告之訴為有理由，依民事訴訟法第七十八條、第八十一條第二款、第八
          十五條第一項，判決如主文。
中　　　華　　　民　　　國　　九十四　　年　　　三　　　月　　三十一　　日
                                      臺灣臺中地方法院民事第四庭
~B法　官　張恩賜
右為正本係照原本作成。
如對本判決上訴，須於判決送達後二十日內向本院提出上訴狀（須附繕本）。
中　　　華　　　民　　　國　　九十四　　年　　　三　　　月　　三十一　　日
~B書記官　陳麗卿
~F0
┌──────────────────────────────────────────────────┐
│附表：被繼承人張欽墩之遺產及分割方法                                      九十三年度訴字第二二三四號│
├──┬───────────────┬───────────────────┬───────────┤
│編號│遺                          產│分          割          方          法│備                  註│
├──┼───────────────┼───────────────────┼───────────┤
│    │台中市○○區○○段七九九地號土│原告己○○、乙○○、戊○○、庚○○、張│                      │
│ １ │地，面積四三‧三八平方公尺，應│秀媛、甲○○及被告丙○○各取得應有部分│                      │
│    │有部分一萬分之四二七。        │一萬分之六一。                        │                      │
├──┼───────────────┼───────────────────┼───────────┤
│    │台中市○○區○○段八○一地號土│原告己○○、乙○○、戊○○、庚○○、張│                      │
│ ２ │地，面積四八四‧○八平方公尺，│秀媛、甲○○及被告丙○○各取得應有部分│                      │
│    │應有部分一萬分之四二七。      │一萬分之六一。                        │                      │
├──┼───────────────┼───────────────────┼───────────┤
│    │台中市○○區○○段八○三地號土│原告己○○、乙○○、戊○○、庚○○、張│                      │
│ ３ │地，面積一六三‧四三平方公尺，│秀媛、甲○○及被告丙○○各取得應有部分│                      │
│    │應有部分二分之一。            │一四分之一。                          │                      │
├──┼───────────────┼───────────────────┼───────────┤
│    │台中市○○區○○段八二○地號土│原告己○○、乙○○、戊○○、庚○○、張│                      │
│ ４ │地，面積一六○五‧七七平方公尺│秀媛、甲○○及被告丙○○各取得應有部分│                      │
│    │，應有部分二分之一。          │一四分之一。                          │                      │
├──┼───────────────┼───────────────────┼───────────┤
│    │台中市○○區○○段一二九地號土│原告己○○、乙○○、戊○○、庚○○、張│台中市政府土地徵收補償│
│    │地（面積一三一一一‧九七平方公│秀媛、甲○○及被告丙○○各取得七分之一│費保管專戶九十四年一月│
│ ５ │尺，應有部分九六分之四四）之徵│。                                    │七日保管字號：九十四年│
│    │收補償費四千六百二十七萬四千三│                                      │中土字第一五○七八號。│
│    │百二十七元。                  │                                      │                      │
├──┼───────────────┼───────────────────┼───────────┤
│    │台中市○○區○○段一二九地號土│原告己○○、乙○○、戊○○、庚○○、張│                      │
│ ６ │地之農林作物補償費十六萬三千二│秀媛、甲○○及被告丙○○各取得七分之一│                      │
│    │百七十四元。                  │。                                    │                      │
├──┼───────────────┼───────────────────┼───────────┤
│    │台中市○○區○○段一二九地號土│原告己○○、乙○○、戊○○、庚○○、張│                      │
│ ７ │地之租金（九十三年七月三日至九│秀媛、甲○○及被告丙○○各取得七分之一│                      │
│    │十四年一月七日）十三萬六千九百│。                                    │                      │
│    │二十一元。                    │                                      │                      │
├──┼───────────────┼───────────────────┼───────────┤
│    │九十三年六月七日在合作金庫銀行│由被告丙○○先取得其中本金五十一萬五千│定期存款帳號：00000000│
│    │股份有限公司永安分行定期存款本│九百元，其餘本金二十四萬八千六百七十三│37543、0000000000000。│
│    │金三十萬元、四十六萬元各一筆，│元及上開三筆存款於繼承開始後所得領取之│                      │
│    │合計七十六萬元，及均自九十三年│利息由原告己○○、乙○○、戊○○、張麗│活期儲蓄存款帳號：1715│
│ ８ │六月八日起可得領取之利息。    │慧、丁○○、甲○○及被告丙○○各取得七│000000000， 本金以九十│
│    │九十三年六月七日在合作金庫銀行│分之一。                              │三年六月七日繼承發生時│
│    │股份有限公司永安分行活期儲蓄存│                                      │為準（目前帳戶內其餘之│
│    │款本金四千五百七十三元及自九十│                                      │金額為三筆存款在繼承開│
│    │三年六月八日起可得領取之利息。│                                      │始後所孳生之利息，由兩│
│    │                              │                                      │造依上開方法分別取得）│
└──┴───────────────┴───────────────────┴───────────┘
